【裁判字號】    97,消債抗,97
【裁判日期】    980106
【裁判案由】    更生事件之抗告
【裁判全文】
臺灣臺南地方法院民事裁定            97年度消債抗字第97號
抗  告  人  甲○○
上列抗告人因消費者債務清理條例事件聲請更生，對於中華民國
97年8月1日本院97年度消債更字第838號裁定提起抗告，本院裁
定如下：
    主  文
抗告駁回。
抗告程序費用新臺幣壹仟元由抗告人負擔。
    理  由
一、抗告意旨略以：
  (一)抗告人確實已據實陳報聲請前2年之收入狀況，抗告人於更
    生聲請狀之財產及收入狀況說明書中，已明白表示抗告人經
    營之「綠草景園」營業收入請詳證物十八、十九（即營業人
    銷售額與稅額申報書），另抗告人之薪資亦已誠實按國稅局
    於95、96年度綜合所得稅各類所得清單上所示內容陳報於聲
    請前2年之收入中。原審若認抗告人聲請前2年內總收入有疑
    義者，應請抗告人補正或請抗告人說明，原審未命抗告人補
    正即以裁定駁回抗告人之聲請，應無理由。
  (二)內政部所公告之臺灣省低收入戶最低生活費標準，係按照1
    年內每人平均消費支出而核定，其消費支出包含內容業經原
    審裁定闡明，然抗告人之工作尚須向他人承租土地以務農，
    此一費用亦應包含於抗告人每月支出中。原審漏未審酌抗告
    人至96年2月止均為小規模營業人，目前亦以務農自營，每
    月生活費尚須涵蓋店鋪及經營生意所需，故原審認定抗告人
    未儉樸控制生活費支出，實無理由。
  (三)消費者債務清理條例中自用住宅借款特別條款之立法本意，
    本在使經濟上限於困境之債務人不必喪失其賴以居住之自用
    住宅而重建經濟生活，特設債務人得依自用住宅借款特別條
    款依約履行，又重建型之更生程序貴在以聲請人之薪資、執
    行業務所得或其他固定收入為更生方案，亦於該條例第64條
    明文規定，不似清算程序須將名下全部資產變現清償，故不
    應認定須處分該自用不動產以清償債務，抗告人既依約每月
    正常繳納房貸款項，自應受自用住宅借款特別條款之保障，
    原審認抗告人應處分自用住宅以償還債務，應無理由。
  (四)原審以抗告人每月收入50,000元，扣除每月必要生活費用9,
    829元，尚餘40,171元，而認足供支付每月20,633元之協商
    金額，然原審漏未扣除每月房貸支出31,667元，故抗告人目
    前每月收入50,000元扣除每月必要生活費用9,829元及每月
    房貸支出31,667元後，已不足支付每月協商金額。又目前收
    入較當初協商成立時大為減少，實因大環境變動（納莉颱風
    造成重挫，同業競爭造成價格下跌），應屬不可歸責於抗告
    人之事由。爰提起抗告，請求廢棄原審裁定，准予抗告人更
    生之聲請云云。
二、按聲請更生或清算不合程式或不備其他要件者，法院應以裁
    定駁回之，但其情形可以補正者，法院應定期間先命補正，
    消費者債務清理條例第8條定有明文。次按債務人與金融機
    構協商成立者，不得聲請更生或清算，但因不可歸責於己之
    事由，致履行顯有重大困難者，不在此限；本條例施行前，
    債務人依金融主管機關協調成立之中華民國銀行公會會員辦
    理消費金融案件無擔保債務協商機制與金融機構成立之協商
    ，準用前項之規定，消費者債務清理條例第151條第5項、第
    6項亦分別有明文規定。
三、經查：
  (一)抗告人於聲請更生前，曾依金融主管機關協調成立之中華民
    國銀行公會會員辦理消費金融案件無擔保債務協商機制，與
    債權銀行於95年7月18日成立協商，當時聲請人之無擔保債
    務總額為1,452,348元，雙方約定由聲請人自95年8月份起，
    分80期，利率3.88%，每月清償20,633元，至全部清償為止
    ，此有債務協商協議書及無擔保債務還款計劃表附於原審卷
    可稽（原審卷第219至220頁）。又抗告人於前述協商成立後
    ，僅依約繳納2期，於95年10月間毀諾，亦有債權人日盛國
    際商業銀行之陳報狀附於原審卷可憑（原審卷第202頁）。
  (二)抗告人雖陳稱：伊已據實陳報聲請前2年之收入狀況，原審
    漏未審酌營業人銷售額與稅額申報書所載內容；伊以務農自
    營，每月生活費尚須涵蓋店鋪及經營生意所需，原審不應認
    伊未儉樸控制生活費支出；伊每月均正常繳納房貸款項，應
    受自用住宅特別條款之保障，原審不應認伊應處分自用住宅
    以償還債務；伊係因大環境變動（納莉颱風造成重挫，同業
    競爭造成價格下跌），致每月收入50,000元扣除每月必要生
    活費用9,829元及每月房貸支出31,667元後，已不足支付每
    月協商金額，顯有不可歸責於己之事由云云。然而：
    (1)抗告人雖陳稱：伊已據實陳報聲請前2年之收入狀況，營
      業人銷售額與稅額申報書及綜合所得稅各類所得清單上所
      載內容即為伊實際收入狀況云云。惟營業人銷售額與稅額
      申報書及綜合所得稅各類所得清單上所載內容均須仰賴抗
      告人長期誠實申報始能正確反應其財產所得狀況，故僅具
      參考性質，況民間多項營利所得未申報稅捐仍屬常見之事
      ，實難謂抗告人只須提出前述資料，即謂確已據實陳報。
      細觀抗告人於原審提出之財產及收入狀況說明書中，記載
      「薪資所得：綠景草園（證物五），95年1月1日至95年12
      月31日，75,000元；薪資所得，嘉義市港坪國民小學（證
      物五），96年1月1日至96年12月31日，76,600元」，聲請
      前2年內收入總計為151,600元（即75,000＋76,600＝151,
      600），換算結果其於95、96年度每月平均收入僅6,317元
      （151,600÷24＝6,317，元以下4捨5入），而其於原審提
      出之民事補正暨釋明狀中，附有其於95、96年度每月繳納
      房貸31,667元（元大銀行18,000元、台新銀行13,667元）
      之收據。抗告人於原審及抗告狀中既一再陳稱房貸係由伊
      個人繳付且各項陳述均屬真實，則以其每月6,317元之收
      入又豈有可能按時繳納每月高達31,667元之房貸？是以，
      原審裁定認抗告人並未據實陳述其聲請前2年內之收入狀
      況，顯屬有據。而抗告人於原審聲請狀中已明示關於其聲
      請前2年內收入狀況係以「證物五」（即綜合所得稅各類
      所得清單）所載內容為據，僅於「是否從事小規模營業活
      動及營業額」欄提及「詳證物十八、十九」（即營業人銷
      售額與稅額申報書），用以說明其符合消費者債務清理條
      例第2條所定「五年內從事小規模營業活動（營業額平均
      每月200,000元以下）之自然人」之要件，原審就此自無
      再裁定命抗告人補正之必要，抗告人執前辭指摘原審裁定
      不當云云，顯無理由。
    (2)抗告人於更生聲請狀所附財產及收入狀況說明書中「聲請
      前2年內必要支出」欄記載：每月食4,000至5,000元、房
      貸18,000元（元大）、13,667元（台新）、市內電話費1,
      000元、水費500元、電費、網路費1,000元、油費3,000元
      、手機費1,000元、房屋稅每年5,000元、地價稅每年4,00
      0元云云，僅計算食、市內電話費、水費、電費、網路費
      、油費、手機費，總額即達10,500元至11,500元，且並未
      提及每月須租用他人土地而有租金支出。抗告意旨雖陳稱
      其因工作所需而向他人承租土地，目前以務農自營，每月
      生活費尚須涵蓋店鋪經營費用云云，並提出土地租賃契約
      書、自行書寫之切結書為證。然衡之常情，債務人於提出
      更生聲請之際，為求能以入不敷出為由獲取准予開始更生
      程序之裁定，對其支出部分或有浮報之可能，然實無自行
      降低實際支出數額而少報或漏報之理。是以，抗告人於提
      起抗告後改稱每月尚有租金支出，每月生活費須涵蓋店鋪
      經營費用云云，均為其於原審未曾提出之支出項目，是其
      陳述是否可採，已屬可疑，而其提出之土地租賃契約書並
      未載明地號，切結書乃其自行撰寫，與其個人陳述無異，
      無從執為證據，且2紙土地租賃契約書上所載租金數額與
      切結書上所載租金數額互核不符，本院綜合上述事證，實
      無從認定抗告人前述主張屬實。原審以抗告人自稱每月須
      支出網路費1,000元、油費3,000元、手機費1,000元為由
      而認其並未維持簡樸生活，核與經驗法則無違，抗告意旨
      指摘原審此部分認定不當，顯係並未深切體認自己身為債
      務人應盡力開源節流依誠信原則履行債務之義務。是以，
      原審認抗告人於履行債務期間，其每月必要生活費用（包
      含食、衣、住、行、強制性保險、水、電、瓦斯費等），
      應以內政部所公告97年度臺灣省低收入戶最低生活費用每
      人每月9,829元之標準認定，甚屬合理。抗告人陳稱另須
      加計租金支出及店舖經營費用云云，委無可採。
    (3)抗告人又謂：依消費者債務清理條例，更生程序只需以伊
      之薪資、執行業務所得或其他固定收入作為更生方案，不
      應要求伊處分自用之房地，伊每月均按時繳納房貸款項，
      應受自用住宅借款特別條款之保障云云。查抗告人前曾以
      其所有坐落臺南縣鹽水鎮○○段428之10、同段428之29地
      號土地及門牌號碼臺南縣鹽水鎮水秀里土庫71之12號房屋
      ，於88年9月30日以房屋購置為由向債權人元大銀行借款
      2,870,000元，並設定3,840,000元最高限額抵押權，嗣於
      91年9月30日又以消費性週轉為由向元大銀行借款330,000
      元，並受上開最高限額抵押權所擔保，另於93年12月21日
      向債權人台新銀行借款並設定720,000元最高限額抵押權
      等情，此有元大銀行97年8月26日債權陳報狀所附借據、
      土地及建物登記謄本附於原審卷可憑（原審卷第207至211
      頁、第27至31頁），另據抗告人提出之債權人清冊，其上
      記載元大銀行現存實際債權數額為1,956,000元、台新銀
      行現存實際債權數額為244,000元，復經元大銀行函覆原
      審表示抗告人之房貸本金餘額至97年8月20日止為1,921,
      923元，此有元大銀行前述債權陳報狀附於原審卷可佐。
      又本院民事執行處97年度執字第33352強制執行事件針對
      上開不動產於97年5月30日委託鑑價，該估價報告書顯示
      上開不動產目前估價金額約為2,799,000元，而該不動產
      之抵押借款至97年8月底止，貸款餘額僅剩216萬餘元等情
      ，亦有前揭抗告人提出之債權人清冊及元大銀行提出之房
      貸放款帳戶還款交易明細可稽，堪認抗告人若能妥適處分
      上開不動產，非不能清償上開抵押債務，且應尚有餘額足
      供清償部分無擔保債務。
    (4)按有自用住宅借款債務之債務人聲請更生時，應同時表明
      其更生方案是否定自用住宅借款特別條款，消費者債務清
      理條例第43條第3項定有明文。抗告人雖以前詞置辯，然
      其於原審提出之更生聲請狀所附債權人清冊中，就「是否
      定自用住宅借款特別條款」欄係勾選「否」，顯見抗告人
      未曾與有擔保債權人議定自用住宅借款特別條款，且無與
      有擔保債權人議定自用住宅借款特別條款之意願，自無其
      所自稱「應受自用住宅借款特別條款保障」之可言。又房
      屋貸款於名義上雖屬債務，於實質上乃屬債務人藉由按期
      繳納貸款而逐期累積個人資產（待房屋貸款清償完畢，即
      無庸再擔憂因債權人行使抵押權拍賣房地致喪失房地所有
      權），惟債務人於經濟困頓之際，本應選擇適當處分其資
      產以減輕債務負擔，而非堅持負擔高額之房屋貸款及房屋
      稅、地價稅等非必要性支出而仍持續累積其資產，更不應
      抱持「僅盡力清償房屋貸款以保全名下房地免遭拍賣，並
      將房屋貸款列為絕對必要支出，其餘負債則均以無力負擔
      為由聲請更生及保全處分以避免房地遭其他債權人拍賣」
      之投機心態，選擇性地履行債務。況人民安居並不以居住
      於自有住宅為必要，租屋居住亦屬目前社會上眾多經濟困
      窘無力購屋者之安居方式，且因房租支出尚得作為所得稅
      之扣除額，故租屋居住毋寧是自認經濟負擔沉重者減輕自
      我負擔之方式之一。依抗告人之現況觀之，其係就前揭協
      商條件毀諾不履行，卻堅持不願將房地變賣，致每月須額
      外負擔高達31,667元之房屋貸款及另計之房屋稅、地價稅
      。倘抗告人願將上開房地變賣，所得價金除能用以償付前
      述房屋貸款，甚或有餘額可供清償前述無擔保債務，亦無
      庸再負擔房屋稅、地價稅等非必要性支出。縱令抗告人須
      因此增加房租支出（房租支出應計入每月個人基本生活費
      用中），然其若選擇承租坪數較小、租金價格低廉之房屋
      ，即得大幅降低每月因居住所須支出之費用。況若本院認
      同抗告人上揭作為，不啻係承認抗告人每月為滿足其「住
      」之基本生活需求花費高達31,667元係合理範疇，此顯與
      常情不符。而消費者債務清理條例中之更生程序，並未明
      文限制僅能以債務人之薪資、執行業務所得或其他固定收
      入為更生方案，該條例第64條規定亦非在限制更生方案之
      條件僅能以債務人之薪資、執行業務所得或其他固定收入
      作為償債範圍，而係著重在表明若法院認債務人提出之更
      生方案其條件堪稱公允者（即已對債權人之權益有所保障
      ），得不待債權人會議之可決，逕依債務人之聲請或依職
      權以裁定認可該更生方案，此由該條文之立法意旨顯然可
      知，蓋債務人若願將「薪資、執行業務所得或其他固定收
      入」以外其他財產或非固定收入充作更生方案之一環者，
      既對債權人債權之清償有所助益，於法自無不許之理。況
      且，前述內政部所公告臺灣省低收入戶最低生活費用標準
      已將人民居住需求之必要支出列入計算，若每月必要生活
      費用可將房貸支出另行計入，無異係重複計算。是抗告人
      主張每月房貸亦應列入每月必要支出云云，即屬無據，委
      無可採。
    (5)稽上各節可知，抗告人既自承現每月收入為50,000元，則
      於扣除每月必要生活費用9,829元後，尚餘40,171元，顯
      然足供支付每月應繳協商金額20,633元。而債務人與金融
      機構債權人協商成立後，本應勉力履行該清償方案，除非
      其後發生情事變更，在清償期間因發生不可歸責於己之事
      由，致履行前述清償方案有重大困難，始能聲請更生或清
      算，以避免債務人任意毀諾，濫用更生或清算之債務清理
      程序。抗告人既未提出相關證明文件證明其於協商當時與
      毀諾當時及本件更生聲請時之收入有何明顯不同，且其支
      出狀況亦無重大變更，則依抗告人目前之資力狀況，實難
      謂抗告人有何不可歸責於己致其履行顯有重大困難之事由
      存在。
四、綜上所述，本件抗告人既無不可歸責於己之事由致履行顯有
    重大困難之情形，已與首揭消費者債務清理條例所定得聲請
    更生程序以清理債務之要件不符，其聲請更生即屬要件不備
    ，且無從補正。從而，原審裁定駁回其更生之聲請，於法並
    無不合。抗告意旨仍指摘原審裁定不當，求予廢棄另為裁定
    云云，為無理由，應予駁回。
五、據上論結，本件抗告為無理由，依消費者債務清理條例第15
    條，民事訴訟法第495條之1第1項、第449條第1項、第95條
    、第78條，裁定如主文。
中    華    民    國    98    年    1     月    6     日
                  民事第一庭  審判長法官  楊清安
                                    法官  蔡美美
                                    法官  張婷妮
以上正本係照原本作成。
本件不得抗告。
中    華    民    國    98    年    1     月    6     日
                              書  記  官  楊建新


司法院資訊處製作；財團法人民間司法改革基金會備份。
